臺灣臺南地方法院刑事判決　　　　　　　　96年度訴字第34號
公　訴　人　臺灣臺南地方法院檢察署檢察官薛水生
被　　　告　丙○○
輔　佐　人　丁○○
被　　　告　戊○○○
共　　　同
選任辯護人　林永發　　律師
上列被告因妨害自由等案件，經檢察官提起公訴（95年度偵字第
17468號），本院判決如下：
    主  文
丙○○、戊○○○均無罪。
    理  由
一、起訴意旨略以：被告丙○○與被告戊○○○係夫妻，而己○○○為丙○○之母親，丙○○夫妻二人於民國九十五年十月
    十二日上午九時五十分至臺南市○○區○○里○○路○段九
    一號己○○○住處，見其妹甲○○○開車至其母住處，欲載
    其母出門看診，丙○○夫妻誤認己○○○欲至銀行提款，在
    甲○○○將行動不便，需要輪椅代步之己○○○推出門外，
    要上車之際，丙○○竟將己○○○之輪椅強行推回，不讓己○○○出門，甲○○○見狀將己○○○推走，丙○○又將己○○○推回，而戊○○○在旁，基於與丙○○妨害自由之犯
    意聯絡，再拉住己○○○之右前臂，以此方法剝奪己○○○
    之行動自由，而戊○○○於拉扯中，應能注意用力拉扯會造
    成他人身體傷害，竟未加以注意，並於拉扯間抓傷己○○○
    ，造成己○○○受有右前臂撕裂傷併皮膚缺失及右前臂瘀傷
    之傷害。案經己○○○告訴後，認被告丙○○涉犯刑法第三
    百零一條第一項妨害自由罪嫌，被告戊○○○涉犯刑法第三
    百零一條第一項妨害自由、同法第二百八十四條第一項過失
    傷害罪嫌。
二、按犯罪事實應依證據認定之，無證據不得認定犯罪事實；不
    能證明被告犯罪者，應諭知無罪之判決，刑事訴訟法第一百
    五十四條第二項、第三百零一條第一項分別定有明文。而為
    貫徹無罪推定原則，檢察官對於被告之犯罪事實，應負實質
    舉證責任。檢察官舉證責任之內涵，除應盡提出證據之形式
    舉證責任外，尚應指出其證明之方法，用以說服法院，使法
    官確信被告犯罪構成事實之存在。此指出其證明之方法，應
    包括指出調查之途徑，與待證事實之關聯及證據之證明力等
    事項（最高法院九十一年四月三十日九十一年度第四次刑事
    庭會議決議要旨一參照）。而告訴人之告訴，係以使被告受
    刑事訴追為目的，是其陳述是否與事實相符，仍應調查其他
    證據，以資審認；因此告訴人之指訴，須無瑕疵可指，且就
    其他方面調查，又與事實相符，始足採為認定犯罪事實之憑
    證（最高法院五十二年台上字第一三○○號刑事判例意旨參
    照）。
三、起訴意旨認為被告二人涉有前開犯行，係以被告丙○○之自
    白、告訴人己○○○之指訴、證人甲○○○之證述以及告訴
    人診斷證明書一紙等證據資料，作為主要論據。訊據被告丙○○及戊○○○均堅決否認有前開犯行，被告丙○○辯稱並
    未強推己○○○之輪椅，己○○○的傷勢可能是自己打到柱
    子而造成，被告戊○○○則辯稱沒有剝奪己○○○之行動自
    由，己○○○的傷勢非其所為等語。
四、經查：
  (一)按被告以外之人於審判外之言詞或書面陳述，除法律有規定
    者外，不得作為證據。證人依法應具結而未具結者，其證言
    不得作為證據。刑事訴訟法第一百五十九條第一項、第一百
    五十八條之三第一項分別定有明文。查證人己○○○、甲○○○於警詢及偵查中所為之陳述，被告丙○○對於被告戊○○○彼此間於警詢及偵查中所為之陳述，均未經具結。又被
    告為聾或啞或語言不通者，得用通譯，並得以文字訊問或命
    以文字陳述，刑事訴訟法第九十九條定有明文；查被告丙○○因患有兩側神經性難聽之聽力障礙（見本院卷第二四頁）
    ，本院第一次準備程序時因被告無法理解法庭活動內容，乃
    由其女丁○○擔任輔佐人，雖經輔佐人到場協助，仍完全無
    法理解輔佐人之轉述內容（見本院卷第一四八頁）。告訴人
    己○○○於警詢所為筆錄經本院勘驗結果，只有約五分鐘，
    其餘錄音均為空白（見本院卷第五九至六十頁），然而警詢
    筆錄所示詢問時間則有一小時又四十分鐘（見警卷第一頁）
    。證人即警員乙○○雖於本院審理時證稱：「當天是己○○○、甲○○○及外籍看護一起去報案，我是詢問己○○○，
    但是她女兒甲○○○有在旁邊說來龍去脈」、「製作筆錄前
    ，告訴人就已經將全部過程描述一次，製作筆錄時才一問一
    答」等語（見本院卷第一四九、一五十頁），但警詢筆錄所
    示製作時間與內容，與本院勘驗警詢錄音帶結果不合（見本
    院卷第五九至六十頁）。本院認為上開審判外之陳述俱無證
    據能力，合先敘明。
  (二)告訴人己○○○確實有於九十五年十月十三日前往行政院衛
    生署臺南醫院就診，經醫師檢查結果，其右前臂有撕裂傷並
    皮膚缺失，右前臂另有瘀傷，有診斷證明書及病歷各一份（
    見警卷第十一頁，本院卷第四二至四四頁）、告訴人所提出
    案發當時所拍攝照片四張（見本院卷第十九至二十頁）附卷
    可稽。有關告訴人上開傷勢為何造成，經己○○○於本院時
    以證人身分證稱：「甲○○○當天早上要帶我去醫院看腳，
    只有我們兩個人要去，【外勞沒有在旁邊幫忙】」、「（何
    人帶你上車？）【沒有上車】，連上車都不讓我上車還把車
    門擋住。」、「車子放在門口要載我出去，【我女兒要把我
    推出去，戊○○○一下子把我推進來】，戊○○○用手壓我
    的輪椅，我的手就被壓傷了，戊○○○還抓傷我的手」、「
    【丙○○就圍過來打我】」、「丙○○及戊○○○有圍過來
    不讓我出去，【丙○○要推我進去】」、「當時外勞沒有在
    旁邊看」、「外勞當天不在場」、「我當天沒有坐上車，也
    沒有看見外勞，是發生紛爭過了一會兒後，外勞才來的」等
    語（見本院卷第一六七至一七一頁）。
  (三)然而有關上開九十五年十二月十二日上午所發生之情形，證
    人即外籍看護Ａｌｉｙａｈ　Ｓｉｔｉｎｕｒ於本院審理時
    證稱：「己○○○平時可以自己上下床，不過要我幫忙推輪
    椅到床邊，也可以用輔助器走路。案發當天甲○○○有跟我
    說要出去，【是我推輪椅到車子旁邊】，【己○○○有坐上
    車子】，那時丙○○及戊○○○有在門口看。這時戊○○○
    看到，就要跟上車，但是甲○○○不讓戊○○○上車，【接
    著己○○○就說要下車】，我就幫忙扶己○○○下車並坐上
    輪椅，後來戊○○○及甲○○○也都下車了。【這時我扶著
    輪椅，戊○○○就要我讓開，並推輪椅進去，甲○○○則要
    推輪椅出去，丙○○只是在旁邊看】。之後我看到己○○○
    搖擺著身子並大聲說話，當時我沒有注意到己○○○有沒有
    受傷，後來要推進去的時候，有看見己○○○流血，就沒有
    推了，戊○○○有叫我去拿藥敷在己○○○右前臂。這中間
    丙○○與戊○○○沒有與己○○○及甲○○○說話，也沒有
    發生推進推出的情形，甲○○○就要去拿照相機，本案照片
    就是在當場照的。有可能是己○○○搖動身體的時候去撞到
    柱子，但我沒有親眼看到己○○○撞到柱子。整個過程中丙○○都只有在旁邊看，也沒有發出聲響。」等語（見本院卷
    第一五一至一六一頁）。就此證人甲○○○則於本院審理時
    證稱：「案發當天我是要帶己○○○去看醫生，【我跟外勞
    將己○○○的輪椅推到車子旁邊】，【己○○○有坐上我的
    車】，戊○○○說也要去就坐上車，我叫戊○○○下車，她
    不要，就在那邊拉拉扯扯，我說不是要去玩，是要去看醫生
    。【後來己○○○就說不然就不要去，便要下車，是我將己○○○從車上扶到輪椅上】，當時外勞好像是去客廳拿東西
    或做什麼事。己○○○下車時，【丙○○夫婦就在那裡拉扯
    】，丙○○當時還有敲我車門，【己○○○有揮動她的雙手
    叫戊○○○不要幫忙推】，他們不讓己○○○出去，尤其【
    丙○○推更大力】。這中間我都沒有與丙○○及戊○○○對
    話。」、「我要推己○○○出去，丙○○就將己○○○推進
    來，丙○○不讓己○○○出來到鐵門外面。」（見本院卷第
    一七二至一七六頁）。
  (四)綜合上開證據資料，本院判斷如下：首先，證人己○○○表
    示從未上車，起訴意旨據此認定本案是發生於「己○○○要
    上車之際，不讓己○○○出門」，但證人即外籍看護與甲○○○均證稱告訴人己○○○有先上車，且己○○○自行表示
    要下車不要去了，因此，發生本案紛爭當是在告訴人己○○○下車且表示不要出門之後，起訴意旨及告訴人上開指訴，
    顯與其餘證人所為證詞不合。其次，告訴人表示不欲前往就
    醫要下車，則身為告訴人媳婦之被告戊○○○上前協助推送
    輪椅，乃人倫事理之常，難以因告訴人己○○○表示不要被
    告戊○○○幫忙，遽認被告戊○○○即犯有妨害自由罪，蓋
    行為人有無違法意識之認定，不能嚴重背離一般社會大眾之
    情感。再者，證人即外籍看護與甲○○○均證稱被告二人在
    此期間未曾與己○○○或甲○○○對話，且被告丙○○為嚴
    重聽障人士，所為口語陳述極難理解，既本案上開關係人於
    案發時未曾對話，則無從據此認定被告丙○○夫婦確有「誤
    認己○○○欲至銀行提款」此項案發當時未曾表示之內心意
    思；而證人甲○○○曾證述：「因為己○○○有存一點金飾
    ，被告夫妻想要，當天被告他們以為己○○○要把金子拿去
    銀行保管箱，所以才會阻止我媽媽出門」云云（見偵查卷第
    四頁），更屬無證據能力之主觀推測，且上開個人主觀推測
    更與告訴人己○○○及證人甲○○○非法領取被告夫妻之子
    於銀行之存款，經法院判決應返還上開存款之佐證不合（見
    本院卷第七五至八四頁民事判決）。此外，證人即外籍看護
    證稱被告丙○○僅在旁觀看，別無其餘舉止，但告訴人則指
    訴被告丙○○尚有毆打行為，若有傷害犯行，自與被告戊○○○過失傷害犯嫌，在行為外觀上更為明確；然有關被告丙○○傷害部分，告訴人及甲○○○於歷次訊問時就此從未有
    過陳述；而本案乃發生在告訴人己○○○住家外騎樓及甲○○○汽車所在之範圍，證人甲○○○及外籍看護均證稱有將
    己○○○送上車，但證人甲○○○又證稱「被告丙○○不讓
    己○○○出來到鐵門外面」，同有嚴重瑕疵。又查，被告丙○○、證人即外籍看護與甲○○○均證稱告訴人己○○○下
    車後有揮動雙手，搖擺身子大聲說話，則前往協助告訴人己○○○之被告戊○○○，縱有因此而與告訴人發生身體接觸
    ，惟尚難以認定此乃告訴人揮舞時撞擊被告戊○○○，或被
    告戊○○○趨前時有撞擊告訴人，亦難以證明被告戊○○○
    當時有何注意義務違反情事，本於罪證有疑，利於被告原則
    ，不能據此認定被告戊○○○涉有過失傷害犯行。最後，依
    據上開證人之證詞，至多僅能證明告訴人不欲前往醫院下車
    坐上輪椅後，被告戊○○○與己○○○、甲○○○曾在現場
    發生紛爭並僵持不下，被告丙○○僅屬旁觀者，尚難認定被
    告二人其後有所謂與證人甲○○○發生拉扯輪椅多次來回之
    情形；更遑論告訴人己○○○及證人甲○○○，均刻意證稱
    外籍看護於案發時並未在場，用以排除有利被告丙○○、戊○○○之證詞，且其與被告二人間有民事糾紛遭法院第一審
    判決敗訴，其所為證詞之個人憑信性亦有所不足。
五、綜上所述，本件被告丙○○及戊○○○抗辯並未妨害告訴人
    行動自由及被告戊○○○並未過失傷害告訴人部分，因告訴
    人所為指訴有明顯重大瑕疵，不能採信，而檢察官所舉證人
    甲○○○之證詞，亦與證人即外籍看護Ａｌｉｙａｈ　Ｓｉ
    ｔｉｎｕｒ所為證詞不合，且有多處有重大瑕疵，不能對被
    告二人作不利認定，此外，復查無其他積極證據足證被告二
    人有起訴檢察官所指犯行，揆諸前開說明，被告丙○○被訴
    妨害自由、被告戊○○○被訴妨害自由及過失傷害等罪，即
    屬不能證明，自應諭知被告二人無罪之判決。
據上論斷，應依刑事訴訟法第三百零一條第一項，判決如主文。
本案經檢察官王誠到庭執行職務。
中　　華　　民　　國　　96　　年　　10　　月　　30　　日
　　　　　　　　　刑事第八庭    審判長法　官　彭喜有
                                      法　官　盧鳳田
　　　　　　　　　                    法　官　李東柏
以上正本證明與原本無異。
如不服本判決應於收受本判後10日內向本院提出上訴書狀，並應
敘述具體理由。如未敘述上訴理由者，應於上訴期間屆滿後20日
內向本院補提理由書狀（均須按他造當事人之人數附繕本）「切
勿逕送上級法院」。
　　      　　　　　　　　　　　　　　書記官　簡湘雲
中　　華　　民　　國　　96　　年　　10　　月　　30　　日
